ACORDAO-COMPLETO-2405508

ACÓRDÃO 7349/2020 ATA 23/2020 - SEGUNDA CÂMARA

VISTOS, relatados e discutidos estes autos de tomada de contas especial instaurada pelo Fundo Nacional de Desenvolvimento da Educação (FNDE) em desfavor de José Silveira Guimarães, como então prefeito de Umbaúba - SE (gestão: 2013-2016) , diante da parcial impugnação dos dispêndios supostamente incorridos com os recursos federais repassados no âmbito do Programa Nacional de Apoio ao Transporte Escolar (PNATE) sob os valores de R$ 108.938,00 e R$ 143.715,60, respectivamente, durante os exercícios de 2014 e 2015;
ACORDAM os Ministros do Tribunal de Contas da União, reunidos em Sessão da 2ª Câmara, ante as razões expostas pelo Relator, em:
9.1. considerar revel o Sr. José Silveira Guimarães, nos termos do art. 12, § 3º, da Lei n.º 8.443, de 1992;
9.2. julgar irregulares as contas de José Silveira Guimarães, nos termos dos arts. 1º, I, 16, III, alíneas "b" e "c", e 19, caput, da Lei nº 8.443, de 1992, para condená-lo ao pagamento do correspondente débito, com a atualização monetária e os juros de mora calculados desde as datas informadas até o efetivo recolhimento, fixando-lhe o prazo de 15 (quinze) dias, contados da notificação, para que comprove perante o Tribunal, nos termos do art. 214, III, "a", do RITCU, o recolhimento da referida dívida em favor do Fundo Nacional de Desenvolvimento da Educação, na forma da legislação em vigor, sob as seguintes condições:
	Valor Original (em R$) 
	Data da Ocorrência

	1.798,44
	10/1/2014

	539,53
	10/1/2014

	1.186,97
	10/1/2014

	4.367,74
	12/6/2014

	1.310,32
	12/6/2014

	2.882,70
	12/6/2014

	181,99
	18/7/2014

	54,60
	18/7/2014

	120,11
	18/7/2014

	4.614,39
	5/8/2014

	13.617,25
	2/9/2014

	13.617,25
	2/10/2014

	13.617,25
	4/11/2014

	1.914,30
	30/6/2014

	2.500,32
	29/10/2014

	1.009,70
	29/10/2014

	676,20
	23/10/2015

	7.791,50
	23/12/2015

	8.826,95
	4/9/2015

	17.964,45
	5/10/2015

	17.964,45
	6/11/2015

	1.300,00
	14/1/2015

	489,40
	12/8/2015

	1.631,34
	12/8/2015

	1.076,68
	13/8/2015

	95,00
	16/9/2015

	209,00
	16/9/2015

	27,00
	21/9/2015

	59,40
	21/9/2015

	40,25
	23/10/2015

	88,55
	23/10/2015

9.3. aplicar em desfavor de José Silveira Guimarães a multa prevista no art. 57 da Lei nº 8.443, de 1992, sob o valor de R$ 40.000,00 (quarenta mil reais) , fixando-lhe o prazo de 15 (quinze) dias, contados da notificação, para que comprove, perante o Tribunal, nos termos do art. 214, III, "a", do RITCU, o recolhimento da dívida ao Tesouro Nacional, na forma da legislação em vigor;
9.4. aplicar em desfavor de José Silveira Guimarães a multa prevista no art. 58, II, da Lei nº 8.443, de 1992, sob o valor de R$ 10.000,00 (dez mil reais) , fixando-lhe o prazo de 15 (quinze) dias, contados da notificação, para que comprove, perante o Tribunal, nos termos do art. 214, III, "a", do RITCU, o recolhimento da dívida ao Tesouro Nacional, na forma da legislação em vigor;
9.5. autorizar, caso requerido, nos termos do art. 26 da Lei nº 8.443, de 1992, e do art. 217 do RITCU, o parcelamento das dívidas fixadas por este Acórdão em até 36 (trinta e seis) parcelas mensais e sucessivas, com a devida atualização monetária e os correspondentes acréscimos legais, esclarecendo ao responsável que a falta de pagamento de qualquer parcela importará no vencimento antecipado do saldo devedor, nos termos do art. 217, § 2º, do RITCU, sem prejuízo das demais medidas legais;
9.6. autorizar, desde logo, a cobrança judicial das dívidas fixadas por este Acórdão, nos termos do art. 28, inciso II, da Lei nº 8.443, de 1992, diante do não atendimento à notificação; e
9.7. enviar a cópia do presente Acórdão, com o Relatório e a Proposta de Deliberação, e à Procuradoria da República no Estado de Sergipe, nos termos do art. 16, § 3º, da Lei nº 8.443, de 1992, para o ajuizamento das ações civis e penais cabíveis.

Tomada de contas especial instaurada pelo Fundo Nacional de Desenvolvimento da Educação (FNDE) em desfavor de José Silveira Guimarães, como então prefeito de Umbaúba  SE (gestão: 2013-2016), diante da parcial impugnação dos dispêndios supostamente incorridos com os recursos federais repassados no âmbito do Programa Nacional de Apoio ao Transporte Escolar (PNATE) durante os exercícios de 2014 e 2015 sob os valores de R$ 108.938,00 e R$ 143.715,60, respectivamente.

Segunda Câmara

Município de Umbaúba - SE.

3. Responsável: José Silveira Guimarães (CPF XXX.082.985-XX).

13.1. Ministros presentes: Ana Arraes (Presidente), Aroldo Cedraz e Raimundo Carreiro.
13.2. Ministro-Substituto convocado: Marcos Bemquerer Costa.
13.3. Ministro-Substituto presente: André Luís de Carvalho (Relator).

ACORDAO-COMPLETO-2457273

Acórdão de Relação 2297/2021 - Segunda Câmara

Acórdão de Relação

ANDRÉ DE CARVALHO

Trata-se de tomada de contas especial instaurada pelo Fundo Nacional de Desenvolvimento da Educação (FNDE) em desfavor de José Silveira Guimarães, como então prefeito de Umbaúba - SE (gestão: 2013-2016) , diante da parcial impugnação dos dispêndios supostamente incorridos com os recursos federais repassados no âmbito do Programa Nacional de Apoio ao Transporte Escolar (PNATE) sob os valores de R$ 108.938,00 e R$ 143.715,60, respectivamente, durante os exercícios de 2014 e 2015.
2.	Após a análise final do feito, a Auditora Federal Phaedra Câmara da Motta lançou o seu parecer conclusivo à Peça 17, com a anuência dos dirigentes da Secex-TCE (Peças 18 e 19) , nos seguintes termos:
" (...)  HISTÓRICO
2. Para a execução do Pnate/2014 e do Pnate/2015, o FNDE repassou ao Município de Umbaúba/SE, respectivamente, as importâncias de R$ 108.938,00 e R$ 143.715,60, mediante as Ordens Bancárias relacionadas à peça 2, p. 176-177.
3. Como fundamento para a instauração da Tomada de Contas Especial, temos a impugnação parcial das despesas realizadas, de acordo com o Parecer 5838/FNDE, de 5/12/2017, para o PNATE/2014 (peça 2, p. 41-45) , do Parecer 5842/2017/FNDE, de 5/12/2017, para o Pnate/2015 (peça 2, p. 114-119) e do Relatório de Fiscalização da CGU Relatório de Fiscalização 00224.100104/2016-64 (peça 2, p. 128-152) , resumidas a seguir:
	Programa
	Origem do Débito
	Valor Original (R$) 
	Data

	PNATE/2014 (R$ 63.332,86) 
	Pagamento não declarado na Relação de Pagamentos, rompendo o nexo de causalidade entre a despesa realizada e o respectivo credor 
	1.798,44
	10/01/2014

			539,53
	10/01/2014

			1.186,97
	10/01/2014

			4.367,74
	12/06/2014

			1.310,32
	12/06/2014

			2.882,70
	12/06/2014

			181,99
	18/07/2014

			54,60
	18/07/2014

			120,11
	18/07/2014

		Superfaturamento na prestação dos serviços de transporte escolar, item 2.1.1 do Relatório da CGU (peça 2, p. 130-143) 
	4.614,39
	5/08/2014

			13.617,25
	2/09/2014

			13.617,25
	2/10/2014

			13.617,25
	04/11/2014

		Despesas realizadas incompatíveis com o objetivo do Programa (aquisição de peças e serviços para manutenção corretiva de veículos não pertencentes a frota municipal de ônibus/micro-ônibus do Transporte escolar) , denotando desvio de finalidade na utilização de recursos do Pnate, item 2.2.2 do Relatório da CGU (peça 2, p. 148-149) 
	1.914,30
	30/06/2014

			2.500,32
	29/10/2014

			1.009,70
	29/10/2014

	PNATE/2015
 (R$ 58.540,17) 
	Pagamento não declarado na Relação de Pagamentos, rompendo o nexo de causalidade entre a despesa realizada e o respectivo credor
	676,20
	23/10/2015

			7.791,50
	23/12/2015

		Superfaturamento na prestação dos serviços de transporte escolar, item 2.1.1 do Relatório da CGU (peça 2, p. 130-143) 
	8.826,95
	04/09/2015

			17.964,45
	05/10/2015

			17.964,45
	06/11/2015

		Despesas realizadas incompatíveis com o objetivo do Programa (aquisição de peças e serviços para manutenção corretiva de veículos não pertencentes a frota municipal de ônibus/micro-ônibus do Transporte escolar) , denotando desvio de finalidade na utilização de recursos do Pnate, item 2.2.2 do Relatório da CGU (peça 2, p. 148-149) 
	1.300,00
	14/01/2015

		Inexistência de Documentação comprobatória de despesas relativa aos débitos constantes dos extratos bancários da conta específica do Pnate, item 2.2.3 do Relatório da CGU (peça 2, p. 149-150) 
	489,40
	12/8/2015

			1.631,34
	12/8/2015

			1.076,68
	13/8/2015

			95,00
	16/9/2015

			209,00
	16/9/2015

			27,00
	21/9/2015

			59,40
	21/9/2015

			40,25
	23/10/2015

			88,55
	23/10/2015

	Total
	R$ 121.873,03

3.1. Destacam-se, ainda, as seguintes constatações, sem débito, do Relatório de Fiscalização da CGU 00224.100104/2016-64 (peça 2, p. 128-152) , verificadas no Pnate/2014 e 2015:
'2.1.2. Ausência de controle do itinerário dos veículos contratados (peça 2, p. 143) 
2.1.3. Fracionamento de despesas para manutenção dos veículos utilizados no Transporte Escolar, caracterizando fuga ao devido procedimento licitatório (peça 2, p.144- 148) 
2.2.4. Ausência de controles da Secretaria de Transportes referentes às quilometragens diárias e ao abastecimento de combustíveis dos veículos do transporte escolar da Prefeitura Municipal de Umbaúba (peça 2, p. 151) '.
4. Foi dada oportunidade de defesa ao responsável, tendo em vista, para o Pnate/2014, o Ofício 37112/2017/FNDE (peça 2, 47-48) , recebido em 19/1/2018 (peça 2, p.51) e para o PNATE/2015, o Ofício 37122/2017/FNDE (peça 2, 120-121) recebido em 19/1/2018 (peça 2, p. 124) . 
5. Em 17/5/2018 foi emitido, pelo FNDE, o Relatório de TCE 152/2018, que apurou dano ao erário, no valor de R$ 121.873,03, e a responsabilidade do Sr. José Silveira Guimarães (peça 2, p. 176-184) . 
6. Entre 8/10/2018 e 12/11/2018, a Controladoria-Geral da União expediu o Relatório de Auditoria, o Certificado de Auditoria e o Parecer do Dirigente do Órgão de Controle Interno - referência 1076/2018-CGU (peça 5, p. 1-8) , todos pela irregularidade das contas, em consonância com as informações contidas no Relatório do Tomador de Contas.
7. Em 20/11/2018, foi proferido o Pronunciamento Ministerial atestando conhecimento das irregularidades (peça 6) .
ANÁLISE DOS PRESSUPOSTOS DE PROCEDIBILIDADE DA IN/TCU 71/2012
8. Verificou-se que não houve o transcurso de mais de dez anos desde o fato gerador sem que tenha havido a notificação do responsável pela autoridade administrativa federal competente (art. 6º, inciso II, c/c art. 19 da IN/TCU 71/2012, modificada pela IN/TCU 76/2016) , uma vez que os repasse do Pnate/2014 e Pnate/2015 foram realizados nos exercícios de 2014 e 2015 e o responsável foi notificado sobre as irregularidades pela autoridade administrativa competente, em 19/1/2018, conforme item 4 desta instrução.
9 Verificou-se ainda que o valor atualizado do débito apurado sem juros, em 1º/1/2017, é superior a R$ 100.000,00, na forma estabelecida conforme os arts. 6º, inciso I, e 19, da IN/TCU 71/2012, modificada pela IN/TCU 76/2016.
10. A tomada de contas especial estava, assim, devidamente constituída e em condição de ser instruída.
11. Na instrução inicial (peça 9) , analisando-se os documentos nos autos, concluiu-se pela necessidade de realização da citação e da audiência do Sr. José Silveira Guimarães, Prefeito Municipal de Umbaúba/SE na gestão 2013/2016, nestes termos:
'a) realizar a citação do Sr. José Silveira Guimarães (CPF: XXX.082.985-XX) , ex-Prefeito de Umbaúba/SE (Gestão: 2013-2016) , com fundamento nos arts. 10, § 1º, e 12, incisos I e II, da Lei 8.443/1992 c/c o art. 202, incisos I e II, do RI/TCU, para, no prazo de quinze dias, apresentar alegações de defesa quanto à irregularidade detalhada a seguir/ou recolha aos cofres do Fundo Nacional de Educação (FNDE) a quantia abaixo indicada, atualizada monetariamente a partir da respectiva data até o efetivo recolhimento, abatendo-se na oportunidade a quantia eventualmente ressarcida, na forma da legislação em vigor:
a.1) Irregularidade: não comprovação da boa e regular aplicação dos recursos públicos federais na execução do Pnate/2014 e Pnate/2015, tendo em vista as seguintes constatações: 
a.1.1) Pagamento não declarado na Relação de Pagamentos, rompendo o nexo de causalidade entre a despesa realizada e o respectivo credor
a.1.2) Superfaturamento na prestação dos serviços de transporte escolar
a.1.3) Despesas realizadas incompatíveis com o objetivo do Programa, denotando desvio de finalidade na utilização de recursos do Pnate
a.1.4) Inexistência de Documentação comprobatória de despesas relativa aos débitos constantes dos extratos bancários da conta específica do Pnate/2015
a.2) Conduta: Realizar despesas sem relaciona-las na Relação de Pagamentos, contratar serviços de transporte com superfaturamento, utilizar recursos com despesas indevidas e não apresentar documentação comprobatória de despesas (Pnate/2015) 
a.3) Culpabilidade: não é possível afirmar que houve boa-fé do responsável; é razoável afirmar que era possível ao responsável ter consciência da ilicitude dos atos que praticou; é razoável afirmar que era exigível do responsável conduta diversa daquela que ele adotou, consideradas as circunstâncias que o cercava, pois o responsável deveria atuar no exercício de suas missões públicas e na devida execução do objeto pactuado, obedecendo aos termos das Resoluções CD/FNDE 12, de 17/3/2011 e CD/FNDE 5, de 28/5/2015 e legislação aplicável; em face do exposto, é de se concluir que a conduta do responsável é culpável, ou seja, reprovável, razão por que ele deve ser citado a fim de se avaliar se merece ser apenado com a aplicação de pena de multa;
a.4) Nexo de causalidade: A conduta impediu comprovar o nexo entre objeto pactuado no convênio e os recursos federais destinados a esses ajustes, de modo que se caracterizou a impossibilidade de que se comprovasse a boa e regular gestão de recursos repassados.
a.5) Dispositivos violados: Constituição Federal art. 37, caput, c/c art. 70, parágrafo único; Decreto-Lei 200/1967, Resolução CD/FNDE 12, de 17/3/2011 e Resolução CD/FNDE 5, de 28/5/2015.
a.6) Valor e data original do débito: 
	Valor
	Data

	1.798,44
	10/1/2014

	539,53
	10/1/2014

	1.186,97
	10/1/2014

	4.367,74
	12/6/2014

	1.310,32
	12/6/2014

	2.882,70
	12/6/2014

	181,99
	18/7/2014

	54,60
	18/7/2014

	120,11
	18/7/2014

	4.614,39
	5/8/2014

	13.617,25
	2/9/2014

	13.617,25
	2/10/2014

	13.617,25
	4/11/2014

	1.914,30
	30/6/2014

	2.500,32
	29/10/2014

	1.009,70
	29/10/2014

	676,20
	23/10/2015

	7.791,50
	23/12/2015

	8.826,95
	4/9/2015

	17.964,45
	5/10/2015

	17.964,45
	6/11/2015

	1.300,00
	14/1/2015

	489,40
	12/8/2015

	1.631,34
	12/8/2015

	1.076,68
	13/8/2015

	95,00
	16/9/2015

	209,00
	16/9/2015

	27,00
	21/9/2015

	59,40
	21/9/2015

	40,25
	23/10/2015

	88,55
	23/10/2015

a.7) Valor do débito atualizado em 28/3/2019 (peça 8) : R$ 150.350,46
b) esclarecer ao responsável citado, que:
b.1) o recolhimento tempestivo do débito somente saneará o processo caso seja reconhecida a sua boa-fé e não se constate outra irregularidade nas contas, nos termos do art. 12, inciso VI, da Resolução-TCU 170/2004;
b.2) a demonstração da correta aplicação dos recursos, perante este Tribunal, deve ocorrer por meio da apresentação de documentação probatória das despesas efetuadas, tais como notas fiscais, recibos, processos de pagamento, extratos bancários da conta específica (recursos federais transferidos e contrapartida) e da aplicação financeira, processos licitatórios, contratos e termos de adjudicação e homologação, bem como documentos que comprovem a execução do objeto do convênio; e
b.3) o não atendimento à citação implicará revelia, para todos os efeitos, dando-se prosseguimento ao processo, conforme o disposto no art. 12, inciso VII, da Resolução-TCU 170/2004.
b.4) caso venha a ser condenado pelo Tribunal, o débito ora apurado será acrescido de juros de mora, nos termos do § 1º do art. 202 do RI/TCU;
c) realizar a audiência do José Silveira Guimarães (CPF: XXX.082.985-XX) , ex-Prefeito de Umbaúba/SE (Gestão: 2013-2016) , com fundamento nos arts. 10, § 1º, e 12, incisos I e III, da Lei 8.443/1992, c/c o art. 202, incisos I e III, do RI/TCU, para que, no prazo de quinze dias, apresente razões de justificativa quanto à irregularidade detalhada a seguir.
c.1) Irregularidade: Fracionamento de despesas para manutenção dos veículos utilizados no Transporte Escolar, conforme apontado no Relatório da CGU acostado à peça 2, p.144- 148
c.2) Conduta: Realizar despesas fracionadas para manutenção dos veículos utilizados no Transporte Escolar, caracterizando fuga ao devido procedimento licitatório
c.3) Nexo de Causalidade: A conduta descrita gerou dispensa indevida de licitação 
c.4) Culpabilidade: não é possível afirmar que houve boa-fé do responsável; é razoável afirmar que era possível ao responsável ter consciência da ilicitude dos atos que praticou; é razoável afirmar que era exigível do responsável conduta diversa daquela que ele adotou, consideradas as circunstâncias que o cercava, pois o responsável deveria atuar no exercício de suas missões públicas e na devida execução do objeto pactuado, obedecendo aos termos das Resoluções CD/FNDE 12, de 17/3/2011 e CD/FNDE e legislação aplicável; em face do exposto, é de se concluir que a conduta do responsável é culpável, ou seja, reprovável, razão por que ele deve ser ouvido em audiência a fim de se avaliar se merece ser apenado com a aplicação de pena de multa;
c.5) Dispositivos violados: Constituição Federal art. 37, caput, c/c art. 70, parágrafo único; Decreto-Lei 200/1967, Resolução CD/FNDE 12, de 17/3/2011 e Resolução CD/FNDE 5, de 28/5/2015, Lei 8.666/1993, art. 24.
d) esclarecer ao responsável ouvido em audiência, que:
d.1) a omissão inicial no dever de prestar contas, caso não justificada, poderá ensejar o julgamento pela irregularidade das contas e a aplicação das multas previstas no art. 58 da Lei 8. 443/92, nos termos do art. 16, inciso III, alíneas 'a' e 'b', da mesma norma, independentemente da comprovação da boa e regular aplicação dos recursos no objeto pactuado;
d.2) o não atendimento à audiência implicará revelia, para todos os efeitos, dando-se prosseguimento ao processo, conforme o disposto no art. 12, inciso VII, da Resolução-TCU 170/2004.
e) encaminhar cópia da presente instrução aos responsáveis, a fim de subsidiar a apresentação de suas alegações de defesa e/ou razões de justificativa.'
12. Em cumprimento ao pronunciamento da Unidade (peça 11) , foi efetuada a citação/audiência do Sr. José Silveira Guimarães, nos moldes adiante: 
	Ofício
	Data de Recebimento do Ofício
	Nome do Recebedor do Ofício
	Observação
	Fim do Prazo para Defesa

	1160/2019-TCU/Secex-TCE (peça 12) , de 28/3/2019
	17/4/2019 (vide AR de peça 13) 
	Talinne Lopes Guimarães
	Ofício recebido no endereço do responsável, conforme pesquisa no sistema da Receita Federal (peça 7) 
	3/5/2019

13. Transcorrido o prazo regimental, o responsável permaneceu silente, devendo ser considerado revel, nos termos do art. 12, § 3º, da Lei 8.443/1992.
EXAME TÉCNICO
Da validade das notificações
14. Preliminarmente, cumpre tecer breves considerações sobre a forma como são realizadas as comunicações processuais no TCU. A esse respeito, destacam-se o art. 179, do Regimento Interno do TCU (Resolução 155, de 4/12/2002) e o art. 4º, inciso III, § 1º, da Resolução TCU 170, de 30 de junho de 2004, in verbis:
'Art. 179. A citação, a audiência ou a notificação, bem como a comunicação de diligência, farse-ão:
I - mediante ciência da parte, efetivada por servidor designado, por meio eletrônico, fac-símile, telegrama ou qualquer outra forma, desde que fique confirmada inequivocamente a entrega da comunicação ao destinatário;
II - mediante carta registrada, com aviso de recebimento que comprove a entrega no endereço do destinatário;
III - por edital publicado no Diário Oficial da União, quando o seu destinatário não for localizado
 (...) 
Art. 3º As comunicações serão dirigidas ao responsável, ou ao interessado, ou ao dirigente de órgão ou entidade, ou ao representante legal ou ao procurador constituído nos autos, com poderes expressos no mandato para esse fim, por meio de:
I - correio eletrônico, fac-símile ou telegrama;
II - servidor designado;
III - carta registrada, com aviso de recebimento;
IV - edital publicado no Diário Oficial da União, quando o seu destinatário não for localizado, nas hipóteses em que seja necessário o exercício de defesa'.
 Art. 4º. Consideram-se entregues as comunicações:
I - efetivadas conforme disposto nos incisos I e II do artigo anterior, mediante confirmação da ciência do destinatário;
II - realizadas na forma prevista no inciso III do artigo anterior, com o retorno do aviso de recebimento, entregue comprovadamente no endereço do destinatário;
III - na data de publicação do edital no Diário Oficial da União, quando realizadas na forma prevista no inciso IV do artigo anterior.
§ 1º O endereço do destinatário deverá ser previamente confirmado mediante consulta aos sistemas disponíveis ao Tribunal ou a outros meios de informação, a qual deverá ser juntada ao respectivo processo.'
15. Portanto, temos que a validade da citação via postal não depende de que o aviso de recebimento seja assinado pelo próprio destinatário da comunicação, o que dispensa, no caso em tela, a entrega do AR em 'mãos próprias'. A exigência da norma é no sentido de o Tribunal verificar se a correspondência foi entregue no endereço correto, residindo aqui a necessidade de certeza inequívoca. 
16. Não é outra a orientação da jurisprudência do TCU, conforme se verifica dos julgados a seguir transcritos:
'São válidas as comunicações processuais entregues, mediante carta registrada, no endereço correto do responsável, não havendo necessidade de que o recebimento seja feito por ele próprio (Acórdão 3648/2013-TCU-Segunda Câmara, Relator Ministro JOSÉ JORGE) ;
É prescindível a entrega pessoal das comunicações pelo TCU, razão pela qual não há necessidade de que o aviso de recebimento seja assinado pelo próprio destinatário. Entregandose a correspondência no endereço correto do destinatário, presume-se o recebimento da citação. (Acórdão 1019/2008-TCU-Plenário, Relator Ministro BENJAMIN ZYMLER) ;
As comunicações do TCU, inclusive as citações, deverão ser realizadas mediante Aviso de Recebimento - AR, via Empresa Brasileira de Correios e Telégrafos, bastando para sua validade que se demonstre que a correspondência foi entregue no endereço correto. (Acórdão 1526/2007-TCU-Plenário, Relator Ministro AROLDO CEDRAZ) .'
17. A validade do critério de comunicação processual do TCU foi referendada pelo Supremo Tribunal Federal, nos termos do julgamento do MS-AGR 25.816/DF, por meio do qual se afirmou a desnecessidade da ciência pessoal do interessado, entendendo-se suficiente a comprovação da entrega do 'AR' no endereço do destinatário:
'EMENTA: AGRAVO REGIMENTAL. MANDADO DE SEGURANÇA. DESNECESSIDADE DE INTIMAÇÃO PESSOAL DAS DECISÕES DO TRIBUNAL DE CONTAS DA UNIÃO. ART. 179 DO REGIMENTO INTERNO DO TCU. INTIMAÇÃO DO ATO IMPUGNADO POR CARTA REGISTRADA, INICIADO O PRAZO DO ART. 18 DA LEI nº 1.533/51 DA DATA CONSTANTE DO AVISO DE RECEBIMENTO. DECADÊNCIA RECONHECIDA. AGRAVO IMPROVIDO.
O envio de carta registrada com aviso de recebimento está expressamente enumerado entre os meios de comunicação de que dispõe o Tribunal de Contas da União para proceder às suas intimações.
O inciso II do art. 179 do Regimento Interno do TCU é claro ao exigir apenas a comprovação da entrega no endereço do destinatário, bastando o aviso de recebimento simples.'
18. No caso vertente, o ofício de citação/audiência do Sr. José Silveira Guimarães foi encaminhado ao endereço constante da base de dados CPF da Receita Federal (peça 7) , de forma zelosa, e a entrega do ofício nesse endereço ficou comprovada (peça 13) .
19. Apesar de regularmente citado, o responsável deixou transcorrer in albis o prazo regimental que lhe foi concedido para apresentar alegações de defesa e razões de justificativa e/ou efetuar o recolhimento do débito, motivo pelo qual se impõe o reconhecimento da revelia de que trata o art. 12, § 3º, da Lei 8.443/1992.
20. Deve-se observar que, nos processos do TCU, a revelia não implica a presunção de que sejam verdadeiras todas as imputações levantadas contra os responsáveis, diferentemente do que ocorre no processo civil, em que o não comparecimento do réu aos autos leva à presunção da verdade dos fatos narrados pelo autor. Dessa forma, a avaliação da responsabilidade do agente não pode prescindir da prova existente no processo ou para ela carreada.
21. Assim, independentemente da revelia, a avaliação da responsabilidade do agente nos processos desta Corte não prescinde dos elementos existentes nos autos ou para ele carreados, uma vez que são regidos pelo princípio da verdade material (Acórdão 163/2015-TCU-Segunda Câmara, Relator Ministro ANDRÉ DE CARVALHO; 2.685/2015 - TCU - 2ª Câmara, Relator Ministro RAIMUNDO CARREIRO; 2.801/2015 - TCU - 1ª Câmara, Relator Ministro WALTON ALENCAR RODRIGUES; 4.340/2015 - TCU - 1ª Câmara, Relator Ministro WEDER DE OLIVEIRA e 5.537/2015 - TCU - 1ª Câmara, Relator Ministro WEDER DE OLIVEIRA) . 
22. Entretanto, cabe destacar que, nas fases anteriores desta TCE, o responsável também não se manifestou quanto à irregularidade que lhe foi imputada, mantendo-se omisso, conforme registrado no Relatório de Tomada de Contas Especial nº 152/2018-DIREC/COTCE/CGCAP/DIFIN-FNDE/MEC (peça 2, p. 176-184) .
23. Adicionalmente, a irregularidade imputada ao responsável está claramente demonstrada nos autos, não sendo possível, nesta fase processual, o aproveitamento de qualquer análise de elementos em defesa do Sr. José Silveira Guimarães.
Da análise da pretensão punitiva
24. Vale ressaltar que a jurisprudência pacífica nesta Corte é no sentido da imprescritibilidade das ações de ressarcimento ao erário (Súmula-TCU 282) . Dessa forma, identificado dano ao erário, deve-se instaurar e julgar o processo de tomada de contas especial para responsabilizar seus agentes causadores, respeitando o direito ao contraditório e à ampla defesa, independentemente de quando ocorreram os atos impugnados.
25. Já a pretensão punitiva do TCU, conforme Acórdão 1441/2016-TCU-Plenário, que uniformizou a jurisprudência acerca dessa questão, subordina-se ao prazo geral de prescrição indicado no art. 205 do Código Civil, que é de 10 anos, contado da data de ocorrência da irregularidade sancionada, nos termos do art. 189 do Código Civil, sendo este prazo interrompido pelo ato que ordenar a citação, a audiência ou a oitiva do responsável. Conforme o mesmo Acórdão, a ocorrência desta espécie de prescrição será aferida, independentemente de alegação da parte, em cada processo no qual haja intenção de aplicação das sanções previstas na Lei 8.443/1992.
26. Considerando que o ato imputado foi a impugnação parcial das despesas com os recursos repassados à conta do PNATE, nos exercícios de 2014 e 2015 - pagamento de despesas não relacionadas na Relação de Pagamentos, contratação de serviços de transporte superfaturados, pagamento de despesas indevidas e não apresentação de documentação comprobatória de despesas - o início da contagem do prazo prescricional deverá coincidir com a data do crédito, na conta bancária específica do Pnate em 2014, que, no presente caso, ocorreu em 4/4/2014 (peça 2, p. 5) ; sendo assim, em razão de não ter transcorrido mais de 10 anos entre esta data e a data que ordenou a citação (28/3/2019 - peça 11) , constata-se que não ocorreu a prescrição da pretensão punitiva.
27. Em se tratando de processo em que a parte interessada não se manifestou acerca das irregularidades imputadas, não há elementos para que se possa efetivamente aferir e reconhecer a ocorrência de boa-fé na conduta do responsável, podendo este Tribunal, desde logo, proferir o julgamento de mérito pela irregularidade das contas, conforme nos termos dos §§ 2º e 6º do art. 202 do Regimento Interno do TCU (Acórdão 2064/2011-TCU-Primeira Câmara, Relator Ministro Ubiratan Aguiar; Acórdão 6182/2011-TCU-Primeira Câmara, Relator Ministro-Substituto Weder de Oliveira; Acórdão 4072/2010-TCU-Primeira Câmara, Relator Ministro Valmir Campelo; Acórdão 1189/2009-TCU-Primeira Câmara, Relator Ministro-Substituto Marcos Bemquerer; Acórdão 731/2008-TCU-Plenário, Relator Ministro Aroldo Cedraz) . 
28. Dessa forma, o responsável deve ser considerado revel, nos termos do art. 12, §3º, da Lei 8.443/1992, devendo suas contas serem julgadas irregulares, condenando-o ao recolhimento do débito apurado e aplicando-lhe a multa prevista no art. 57 da Lei 8.443/1992.
CONCLUSÃO
29. A partir dos elementos constantes dos autos, foi possível verificar que o Sr. José Silveira Guimarães, Prefeito Municipal de Umbaúba/SE na gestão 2013-2016, era a pessoa responsável pela gestão, execução e apresentação da prestação de contas dos recursos federais recebidos à conta do Pnate, nos exercícios de 2014 e 2015.
34. Por outro lado, o Sr. José Silveira Guimarães não tomou as medidas necessárias para a comprovação do regular uso dos valores públicos, sendo, portanto, o responsável pelo prejuízo apurado nesta Tomada de Contas Especial. 
35. Diante da revelia do responsável e inexistindo nos autos elementos que permitam concluir pela ocorrência de boa-fé ou de outros excludentes de culpabilidade em sua conduta, propõe-se que suas contas sejam julgadas irregulares, que o Sr. José Silveira Guimarães seja condenado em débito, aplicando-lhe a multa prevista no art. 57 da Lei 8.443/1992.
36. Registra-se que, em consulta ao SIGPC, constatou-se que a situação do Município de Umbaúba/SE, quanto às prestações de contas do Pnate nos exercícios de 2014 e 2015, continua como 'inadimplente', demonstrando que não foi juntada qualquer documentação nesse sentido (peças 15 e 16) .
PROPOSTA DE ENCAMINHAMENTO:
37. Diante do exposto, submetem-se os presentes autos à consideração superior, propondo-se: 
a) considerar revel, para todos os efeitos, o Sr. José Silveira Guimarães (CPF XXX.082.985-XX) , Prefeito Municipal de Umbaúba/SE na gestão 2013-2016, dando-se prosseguimento ao processo, com fundamento no art. 12, § 3º da Lei nº 8.443/1992;
b) julgar irregulares, nos termos arts. 1º, inciso I, 16, inciso III, alínea 'b', da Lei 8.443/1992 c/c os arts. 19 e 23, inciso III, da mesma Lei, e com os arts. 1º, inciso I, 209, I, 210 e 214, inciso III, do Regimento Interno, as contas do Sr. José Silveira Guimarães (CPF XXX.082.985-XX) , Prefeito Municipal de Umbaúba/SE na gestão 2013-2016, condenando-o ao pagamento das quantias a seguir especificadas, atualizadas monetariamente e acrescidas dos juros de mora, calculados a partir das datas discriminadas até a efetiva quitação do débito, fixando-lhe o prazo de 15 (quinze) dias para que comprove, perante o Tribunal, o recolhimento das referidas quantias aos cofres do Fundo Nacional de Desenvolvimento da Educação - FNDE, nos termos do art. 23, inciso III, alínea 'a', da citada Lei c/c o art. 214, inciso III, alínea 'a', do Regimento Interno, ante a impugnação parcial das despesas com os recursos repassados à conta do Programa Nacional de Apoio ao Transporte do Escolar, nos exercícios de 2014 e 2015:
	Valor
	Data

	1.798,44
	10/1/2014

	539,53
	10/1/2014

	1.186,97
	10/1/2014

	4.367,74
	12/6/2014

	1.310,32
	12/6/2014

	2.882,70
	12/6/2014

	181,99
	18/7/2014

	54,60
	18/7/2014

	120,11
	18/7/2014

	4.614,39
	5/8/2014

	13.617,25
	2/9/2014

	13.617,25
	2/10/2014

	13.617,25
	4/11/2014

	1.914,30
	30/6/2014

	2.500,32
	29/10/2014

	1.009,70
	29/10/2014

	676,20
	23/10/2015

	7.791,50
	23/12/2015

	8.826,95
	4/9/2015

	17.964,45
	5/10/2015

	17.964,45
	6/11/2015

	1.300,00
	14/1/2015

	489,40
	12/8/2015

	1.631,34
	12/8/2015

	1.076,68
	13/8/2015

	95,00
	16/9/2015

	209,00
	16/9/2015

	27,00
	21/9/2015

	59,40
	21/9/2015

	40,25
	23/10/2015

	88,55
	23/10/2015

c) aplicar ao Sr. José Silveira Guimarães (CPF XXX.082.985-XX) a multa referida no art. 57 da Lei nº 8.443, de 1992, fixando-lhe o prazo de 15 (quinze) dias, a partir da notificação, para que comprove, perante o Tribunal, seu recolhimento aos cofres do Tesouro Nacional, atualizada monetariamente desde a data deste acórdão até a data do efetivo pagamento;
d) autorizar, desde logo, a cobrança judicial das dívidas, nos termos do inciso II do art. 28 da multicitada Lei 8.443/1992, caso não atendida a notificação;
e) autorizar também  desde logo, se requerido, com fundamento no art. 26, da Lei 8.443/1992, c/c o art. 217, do Regimento Interno do TCU, o parcelamento da dívida em até 36 (trinta e seis) parcelas, incidindo sobre cada parcela, corrigida monetariamente, os correspondentes legais, fixando-lhe o prazo de quinze dias, a contar do recebimento da notificação, para comprovar perante o Tribunal o recolhimento da primeira parcela, e de trinta dias, a contar da parcela anterior, para comprovar os recolhimentos das demais parcelas, devendo incidir sobre cada valor mensal, atualizado monetariamente, os juros de mora devidos, no caso do débito, na forma prevista na legislação em vigor, alertando a responsável de que a falta de comprovação do recolhimento de qualquer parcela implicará o vencimento antecipado do saldo devedor, nos termos do art. 26, parágrafo único, da Lei 8.443/1992, c/c o art. 217, §2º, do Regimento Interno deste Tribunal;
f) enviar cópia do Acórdão a ser prolatado, bem como do Relatório e do Voto que o fundamentarem ao Chefe da Procuradoria-Geral da República em Sergipe, nos termos do § 3º do art. 16 da Lei 8.443/1992 c/c o § 7º do art. 209 do Regimento Interno do TCU, para adoção das medidas cabíveis, informando-lhe que o inteiro teor da deliberação pode ser consultado no endereço www.tcu.gov.br/acordaos;
g) encaminhar cópia do Acórdão que vier a ser proferido ao Fundo Nacional de Desenvolvimento da Educação - FNDE, e ao responsável, para ciência, informando que a presente deliberação, acompanhada do Relatório e do Voto que a fundamenta, está disponível para a consulta no endereço www.tcu.gov.br/acordaos, além de esclarecer que, caso requerido, o TCU poderá fornecer sem custos as correspondentes cópias, de forma impressa."
3.	Enfim, por intermédio do Exmo. Sr. Subprocurador-Geral Lucas Rocha Furtado, o MPTCU anuiu, em cota singela (Peça 20) , à aludida proposta da unidade técnica.
É o Relatório.

não há.

Subprocurador-Geral Lucas Rocha Furtado.

TOMADA DE CONTAS ESPECIAL. PROGRAMA NACIONAL DE APOIO AO TRANSPORTE ESCOLAR (PNATE). REVELIA. NÃO COMPROVAÇÃO DA BOA E REGULAR APLICAÇÃO SOBRE PARTE DOS RECURSOS FEDERAIS REPASSADOS. CONTAS IRREGULARES. DÉBITO. MULTA. COMUNICAÇÃO.

TOMADA DE CONTAS ESPECIAL (TCE)

Secretaria de Controle Externo de Tomada de Contas Especial (Secex-TCE).

Trata-se de tomada de contas especial instaurada pelo Fundo Nacional de Desenvolvimento da Educação (FNDE) em desfavor de José Silveira Guimarães, como então prefeito de Umbaúba - SE (gestão: 2013-2016) , diante da parcial impugnação dos dispêndios supostamente incorridos com os recursos federais repassados no âmbito do Programa Nacional de Apoio ao Transporte Escolar (PNATE) sob os valores de R$ 108.938,00 e R$ 143.715,60, respectivamente, durante os exercícios de 2014 e 2015.
2.	Como visto, a partir do Relatório do Tomador de Contas (Peça 5) , o tomador de contas assinalou a responsabilidade em desfavor de José Silveira Guimarães pelo dano ao erário sob o valor original de R$ 121.873,03.
3.	No âmbito do TCU, a Secex-TCE promoveu a citação do aludido responsável para apresentar as suas alegações de defesa ou recolher o valor do correspondente débito diante da não comprovação da boa e regular aplicação dos recursos federais repassados no âmbito do PNATE 2014 e 2015, além da audiência em face do fracionamento das despesas de manutenção dos veículos de transporte escolar em fuga, assim, ao devido procedimento licitatório.
4.	A despeito, contudo, da regular citação, o responsável deixou de apresentar a sua efetiva defesa, passando, assim, à condição de revel, nos termos do art. 12, § 3º, da Lei nº 8.443, de 1992.
5.	De todo modo, após a análise final do feito, a unidade técnica propôs a irregularidade das contas do responsável para condená-lo ao pagamento do correspondente débito, além da aplicação da multa prevista no art. 57 da Lei n.º 8.443, de 1992, tendo o MPTCU anuído a essa proposta.
6.	O TCU pode incorporar os pareceres da unidade técnica a estas razões de decidir, sem prejuízo de pugnar pela adicional aplicação da multa prevista no art. 58, II, da Lei n.º 8.443, de 1992, ante o fracionamento das despesas de manutenção dos veículos de transporte escolar em fuga, assim, ao devido procedimento licitatório diante da grave ofensa à norma legal orçamentário-financeira.
7.	Bem se sabe que, em sintonia, entre outros, com os Acórdãos 1.194/2009 e 3.991/2015, da 1ª Câmara, os Acórdãos 27/2004, 6.235/2013 e 3.223/2017, da 2ª Câmara, e os Acórdãos 11/1997 e 997/2015, do Plenário, a jurisprudência do TCU estaria firmada no sentido da pessoal responsabilidade do gestor pela comprovação da boa e regular aplicação dos recursos federais, submetendo todo aquele que administra os recursos públicos ao dever de demonstrar o correto emprego dos valores federais, nos termos do art. 70, parágrafo único, da Constituição de 1988 e do art. 93 do Decreto-Lei nº 200, de 1967.
8.	Por esse ângulo, diante da ausência de elementos capazes de demonstrar a boa e regular aplicação dos recursos federais ante as suscitadas irregularidades na documentação referente ao aludido programa, com a subjacente ausência da evidenciação do necessário nexo causal entre os recursos federais aportados e os supostos dispêndios incorridos, restou configurada a ofensa não só às regras legais, mas também aos princípios basilares da administração pública, já que, ao final e ao cabo, o gestor deixou de prestar a devida satisfação à sociedade sobre o efetivo emprego dos recursos públicos postos à sua disposição, dando ensejo, com isso, à presunção legal de dano ao erário pela parcela dos valores repassados, sem a suscitada comprovação dos dispêndios, ante o eventual desvio ou desperdício dos respectivos recursos federais, e, assim, estaria adequada a proposta da unidade técnica no sentido de condenar o responsável em débito e em multa.
9.	Não subsistiria, enfim, a prescrição da pretensão punitiva do TCU no presente caso concreto, nos termos do Acórdão 1441/2016-TCU-Plenário, diante da ausência do transcurso de mais de dez anos entre a ordem para a citação no âmbito do TCU, em 28/3/2019 (Peça 11) , e a data fatal para a prestação de contas final dos recursos federais inerentes ao PNATE-2014, em 28/2/2015 (Peça 15) , e ao PNATE-2015, em 28/1/2016 (Peça 16) .
10.	Ocorre que, por meio do aludido Acórdão 1.441/2016 proferido na Sessão Extraordinária de 8/6/2016, o Plenário do TCU firmou o seu entendimento no sentido de que a prescrição da pretensão punitiva deve seguir a regra geral do prazo decenal, contado a partir do fato, em linha com o art. 205 do Código Civil brasileiro, interrompendo a contagem do aludido prazo com a ordem de citação, nos termos do art. 240, caput, da Lei nº 13.105 (Código Processual Civil) , de 2015.
11.	Sem prejuízo, no entanto, do respeito a esse entendimento do TCU, deve ser reiterada a minha ressalva já registrada em vários outros julgados do Tribunal no sentido de que, na ausência de lei específica, o TCU não deveria aplicar qualquer prazo prescricional sobre a referida pretensão punitiva ou, então, na pior das hipóteses, o Tribunal deveria aplicar a regra prescricional fixada pela Lei nº 9.873, de 1999, não só porque ela trata diretamente de prescrição no âmbito do direito administrativo sancionador, mas também porque, entre outras medidas, a aludida lei manda aplicar o prazo prescricional penal, quando a infração administrativa também configure crime, além de determinar expressamente que, diante de ilícito continuado ou permanente, a contagem do prazo deve iniciar a partir da cessação do aludido ilícito.
12.	A despeito, pois, do registro dessa minha posição pessoal, o TCU deve pugnar pela pronta aplicação das aludidas multas legais em desfavor do referido responsável a partir do entendimento fixado pelo aludido Acórdão 1441/2016-TCU-Plenário.
13.	O TCU deve julgar irregulares, portanto, as contas de José Silveira Guimarães para condená-lo ao pagamento do correspondente débito, além de lhe aplicar a multa fixada pelo art. 57 da Lei n.º 8.443, de 1992, e a multa prevista no art. 58, II, da Lei nº 8.443, de 1992.
Ante o exposto, pugno pela prolação do Acórdão ora submetido a este Colegiado.
TCU, Sala das Sessões, em tagDataSessao.
Ministro-Substituto ANDRÉ LUÍS DE CARVALHO 
Relator